ACORDAO-COMPLETO-2520933

ACÓRDÃO 1699/2022 ATA 8/2022 - PRIMEIRA CÂMARA

VISTOS, relatados e discutidos estes autos de recurso de reconsideração interposto por Telma Adriana Nery Paiva, então Secretária da Secretaria Extraordinária de Políticas para Mulheres do Estado do Amapá, no período de 7/1/2011 a 7/7/2011, por meio do qual se insurge contra o Acórdão 1155/2019-TCU-Primeira Câmara;
ACORDAM os ministros do Tribunal de Contas da União, reunidos em sessão da 1ª Câmara, diante das razões expostas pelo relator, em:
9.1. conhecer do recurso de reconsideração interposto pela Sra. Telma Adriana Nery Paiva (XXX.246.102-XX) , com fundamento nos arts. 32 e 33 da Lei 8.443/1992, para, no mérito dar-lhe provimento e afastar, exclusivamente em relação à recorrente, o débito e a multa que lhe foram impostos pelos itens 9.6.3 e 9.8 do Acórdão 1155/2019-TCU-Primeira Câmara;
9.2. acolher as alegações de defesa e julgar regulares as contas da Sra. Telma Adriana Nery Paiva (XXX.246.102-XX) , com fulcro nos arts. 1º, inciso I, 16, inciso I, da Lei 8.443/1992, dandolhe quitação plena;
9.3. dar ciência desta deliberação à recorrente, ao Ministério Público da União e aos demais interessados.

Recurso de reconsideração contra decisão que julgou irregulares as contas, condenou em débito e aplicou multa a gestora em virtude da não comprovação da boa e da regular aplicação dos recursos e de prestação de contas deficiente de convênios firmados pela Secretaria de Políticas para as Mulheres da Presidência da República com a Secretaria Extraordinária de Políticas para as Mulheres do Governo do Estado do Amapá.

Primeira Câmara

Estado do Amapá.

3. Recorrente: Telma Adriana Nery Paiva (XXX.246.102-XX).

13.1. Ministros presentes: Walton Alencar Rodrigues (Presidente), Benjamin Zymler, Vital do Rêgo (Relator) e Jorge Oliveira.
13.2. Ministros-Substitutos presentes: Augusto Sherman Cavalcanti e Weder de Oliveira.

VITAL DO RÊGO

Ministro Benjamin Zymler.

Adoto como parte do relatório a abaixo transcrita manifestação do auditor da Secretaria de Recursos (peça 274) :
INTRODUÇÃO 
	Trata-se de Recurso de Reconsideração interposto por Telma Adriana Nery Paiva (peça 252) contra o Acórdão 1155/2019-TCU-Primeira Câmara (peça 174) , de 5/2/2019, retificado, por inexatidão material, pelo Acórdão 3801/2019-TCU-Primeira Câmara, de 21/5/2019 (peça 185) .     
2.	Eis o inteiro teor da deliberação recorrida (peça 174) , com as retificações promovidas pelo Acórdão 3801/2019-TCU-Primeira Câmara:   
ACORDAM os Ministros do Tribunal de Contas da União, reunidos em sessão da Primeira Câmara, ante as razões expostas pelo Relator, em:
9.1. considerar a Sra. Luciana Lima Marialves de Melo revel para todos os efeitos, dando-se prosseguimento ao processo, nos termos do art. 12, § 3º, da Lei 8.443/1992;
9.2. rejeitar as razões de justificativa apresentadas pelas Sras. Jucilene Oliveira da Silva e Telma Adriana Nery Paiva;
9.3. rejeitar as alegações de defesa apresentadas pelas Sras. Jucilene Oliveira da Silva, Ester de Paula de Araújo e pelo Instituto Brasileiro de Educação e Gestão Ambiental; 
9.4. rejeitar em parte as alegações de defesa apresentadas pela Sra. Telma Adriana Nery Paiva;
9.5. com fundamento nos artigos 1º, inciso I, 16, inciso III, alínea "b", 19, parágrafo único, e 23, inciso III, da Lei 8.443/1992, julgar irregulares as contas da Sra. Luciana Lima Marialves de Melo, aplicando-lhe a multa prevista no art. 58, inciso II, da Lei 8.443/1992, no valor de R$ 6.000,00 (seis mil reais) , fixando-lhe o prazo de quinze dias, a contar das notificações, para que comprove, perante o Tribunal o recolhimento das dívidas aos cofres do Tesouro Nacional, atualizada monetariamente desde a data deste acórdão até a data do efetivo recolhimento, se for paga após o vencimento, na forma da legislação em vigor;
9.6. com fundamento nos artigos 1º, inciso I, 16, inciso III, alínea "b" e "c", 19 e 23, inciso III, da Lei 8.443/1992:
9.6.1. julgar irregulares as contas da Sra. Ester de Paula de Araújo, secretária extraordinária de políticas para as mulheres do Governo do Estado do Amapá, à época da ocorrência dos fatos apurados, e do Instituto Brasileiro de Educação e Gestão Ambiental - IBEG, condenando-os solidariamente ao ressarcimento das importâncias abaixo descritas e fixando-lhes o prazo de quinze dias, a contar das respectivas notificações, para que comprovem, perante o Tribunal (art. 214, inciso III, alínea "a", do Regimento Interno) , o recolhimento das dívidas ao Tesouro Nacional, atualizadas monetariamente e acrescidas dos juros moratórios desde a data de ocorrência indicada, até a data do efetivo recolhimento, na forma da legislação em vigor, em decorrência de os pagamentos realizados ao IBEG, por força do Contrato 004/2010-SEMP/AP-IBEG, não evidenciarem que os recursos federais tenham sido efetivamente utilizados na implantação dos objetos dos Convênios 92/2009, 98/2009, 101/2009 e 102/2009:
. Convênio 92/2009 (Siconv 721943) 
R$ 125.000,00, a contar de 21/12/2010;
. Convênio 98/2009 (Siconv 722389) 
R$ 273.960,00, a contar de 21/12/2010;
. Convênio 101/2009 (Siconv 721913) 
R$ 100.000,00, a contar de 3/12/2010;
. Convênio 102/2009 (Siconv 722352) 
R$ 100.000,00, a contar de 21/12/2010;
9.6.2. julgar irregulares as contas da Sra. Jucilene Oliveira da Silva, secretária extraordinária de políticas para as mulheres do Governo do Estado do Amapá, à época da ocorrência dos fatos apurados, e do Instituto Brasileiro de Educação e Gestão Ambiental - IBEG, condenando-os solidariamente ao ressarcimento das importâncias abaixo descritas e fixando-lhes o prazo de quinze dias, a contar das respectivas notificações, para que comprovem, perante o Tribunal (art. 214, inciso III, alínea "a", do Regimento Interno) , o recolhimento das dívidas ao Tesouro Nacional, atualizadas monetariamente e acrescidas dos juros moratórios desde a data de ocorrência indicada, até a data do efetivo recolhimento, na forma da legislação em vigor, em decorrência de os pagamentos realizados ao IBEG, por força do Contrato 004/2010-SEMP/AP-IBEG, não evidenciarem que os recursos federais tenham sido efetivamente utilizados na implantação dos objetos dos Convênios 83/2009, 85/2009, 88/2009, 90/2009, 92/2009, 98/2009, 99/2009, e 102/2009:
. Convênio 83/2009 (Siconv 721928) 
R$ 200.000,00, a contar de 13/8/2010;
. Convênio 85/2009 (Siconv 722375) 
R$ 30.000,00, a contar de 2/9/2010;
. Convênio 88/2009 (Siconv 722354) 
R$ 50.000,00, a contar de 13/8/2010;
. Convênio 90/2009 (Siconv 722394) 
R$ 50.000,00, a contar de 16/8/2010;
. Convênio 92/2009 (Siconv 721943) 
R$ 25.000,00, a contar de 13/8/2010;
. Convênio 98/2009 (Siconv 722389) 
R$ 100.000,00, a contar de 16/8/2010;
. Convênio 99/2009 (Siconv 722392) 
R$ 50.000,00, a contar de 16/8/2010;
. Convênio 102/2009 (Siconv 722352) 
R$ 49.500,00, a contar de 18/8/2010;
9.6.3 julgar irregulares as contas da Sra. Telma Adriana Nery Paiva, secretária extraordinária de políticas para as mulheres do Governo do Estado do Amapá, à época da ocorrência dos fatos apurados, e do Instituto Brasileiro de Educação e Gestão Ambiental - IBEG, condenando-os solidariamente ao ressarcimento das importâncias abaixo descritas e fixando-lhes o prazo de quinze dias, a contar das respectivas notificações, para que comprovem, perante o Tribunal (art. 214, inciso III, alínea "a", do Regimento Interno) , o recolhimento das dívidas ao Tesouro Nacional, atualizadas monetariamente e acrescidas dos juros moratórios desde a data de ocorrência indicada, até a data do efetivo recolhimento, na forma da legislação em vigor, em decorrência de os pagamentos realizados ao IBEG, por força do Contrato 004/2010-SEMP/AP-IBEG, não evidenciarem que os recursos federais tenham sido efetivamente utilizados na implantação dos objetos dos Convênios 88/2009, 90/2009, 99/2009, e 101/2009:
. Convênio 88/2009 (Siconv 722354) 
R$ 100.000,00, a contar de 16/2/2011;
. Convênio 90/2009 (Siconv 722394) 
R$ 100.000,00, a contar de 17/2/2011;
. Convênio 99/2009 (Siconv 722392) 
R$ 50.000,00, a contar de 17/2/2011;
9.7. com base no artigo 58, inciso II, da Lei 8.443/1992, aplicar à Sra. Jucilene Oliveira da Silva multa no valor de R$ 8.000,00 (oito mil reais) , fixando-lhe prazo de quinze dias, a contar das notificações, para que comprove, perante o Tribunal (art. 214, inciso III, alínea "a", do Regimento Interno) , o recolhimento da dívida ao Tesouro Nacional, atualizada monetariamente desde a data deste acórdão até a data do efetivo recolhimento, se for paga após o vencimento, na forma da legislação em vigor;
9.8. com fundamento no artigo 57 da Lei 8.443/1992, aplicar sanção pecuniária individual aos responsáveis abaixo arrolados, fixando-lhes prazo de 15 (quinze) dias, a contar da notificação, para comprovação, perante o Tribunal, do recolhimento das dívidas imputadas, atualizada monetariamente desde a data deste acórdão até a do efetivo recolhimento, se paga após o vencimento:
	Responsável
	Valor da Sanção Pecuniária (R$) 

	Ester de Paula de Araújo
	89.000,00 (oitenta e nove mil reais) 

	Telma Adriana Nery Paiva
	39.000,00 (trinta e nove mil reais) 

	Jucilene Oliveira da Silva
	90.000,00 (noventa mil reais) 

	Instituto Brasileiro de Educação e Gestão Ambiental - IBEG
	200.000,00 (duzentos mil reais) 

9.9. autorizar, desde logo, a cobrança judicial das dívidas caso não atendidas as notificações, nos termos do art. 28, inciso II, da Lei 8.443/1992;
9.10. dar ciência desta deliberação ao Ministério Público da União para ajuizamento das ações judiciais que entender cabíveis, com base no artigo 16, § 3º, da Lei 8.443/1992. (grifado) 
HISTÓRICO
3.	Trata-se de tomada de contas especial decorrente da conversão do processo de auditoria (TC Processo 034.504/2012-5 (Relatório de Auditoria) , nos termos do Acórdão 3113/2012-TCU-Plenário (peça 7) , de 21/11/2012, em razão da constatação de irregularidades identificadas em auditoria realizada pela então Secretaria de Controle Externo no Estado do Amapá - Secex/AP, com base no Acórdão 2347/2012-TCU-Plenário (TC Processo 009.758/2012-7) , com objetivo de verificar a conformidade da concessão e da aplicação de recursos públicos federais repassados pela então Secretaria de Políticas para as Mulheres da Presidência da República (SPM/PR) ao Governo do Estado do Amapá mediante os convênios abaixo mencionados:
	a) Convênio 83/2009 (Siconv 721928) : implementação de eventos (marchas) de mobilização, sensibilização e informação que fomentem o enfrentamento à violência contra a mulher nos 16  (dezesseis) municípios do Estado do Amapá, no valor de R$ 200.000,00;
	b) Convênio 85/2009 (Siconv 722375) : formação em gestão e transversalidade de gênero, raça, etnia, identidade de gênero, geração e orientação sexual para multiplicadoras e multiplicadores na temática de enfrentamento à violência contra as mulheres, no valor de R$ 30.000,00;
	c) Convênio 88/2009 (Siconv 722354) : seminário de conhecimento da identidade ético-racial da mulher negra amapaense, no valor de R$ 150.000,00;
	d) Convênio 90/2009 (Siconv 722394) : capacitação de profissionais da área jurídica em conceitos de gênero, desigualdades e violência contra a mulher, baseado nos pressupostos da Lei Maria da Penha, no valor de R$ 150.000,00;
	e) Convênio 92/2009 (Siconv 721943) : realização do Fórum Regional de Políticas para as Mulheres do Amapá, com a presença de todas as gestoras da região norte, no valor de R$ 150.000,00;
	f) Convênio 98/2009 (Siconv 722389) : discussão, avaliação e implementação do Plano Nacional de Enfretamento ao Tráfico de Pessoas, visando ao empoderamento dos organismos e a maior participação das mulheres na luta pelo enfretamento da violência contra as mulheres, jovens e meninas vítimas de tráfico e exploração sexual nas regiões fronteiriças, no valor de R$ 374.357,76;
	g) Convênio 99/2009 (Siconv 722392) : produção do documentário histórico das mulheres vítimas de escalpelamento (história e prevenção) no Estado do Amapá, no valor de R$ 100.000,00;
	h) Convênio 101/2009 (Siconv 721913) : realização do seminário de combate à feminização de DSTS/AIDS, no valor de R$ 150.000,00; e
	i) Convênio 102/2009 (Siconv 722352) : capacitação de funcionários para garantir o atendimento de excelência à mulher vítima de violência, bem como a apresentação do Plano Estadual de Políticas para as Mulheres, no valor de R$ 150.000,00.
4. 	Por meio do Acórdão 3113/2012-TCU-Plenário, de 21/11/2012 (peça 7) , prolatado nos autos do referido TC Processo 034.504/2012-5 (Relatório de Auditoria) , convertido em Tomada de Contas Especial, foi determinada a citação e a audiência dos seguintes responsáveis: 
	Responsável 
	Natureza
	Itens do Acórdão

	Ester de Paula de Araújo e Instituto Brasileiro de Educação e Gestão Ambiental - IBEG
	Citação
	1.7.1 e 1.7.1.1

	Jucilene Oliveira da Silva e Instituto Brasileiro de Educação e Gestão Ambiental - IBEG
	Citação
	1.7.1 e 1.7.1.2

	Telma Adriana Nery Paiva e Instituto Brasileiro de Educação e Gestão Ambiental - IBEG
	Citação
	1.7.1 e 1.7.1.3

	Jucilene Oliveira da Silva
	Audiência
	1.7.2 e 1.7.2.1

	Luciana Lima Marialves de Melo
	Audiência
	1.7.2 e 1.7.2.2

	Telma Adriana Nery Paiva
	Audiência
	1.7.2 e 1.7.2.3

5.	Todos os responsáveis acima nominados foram notificados e apresentaram suas defesas, na forma descrita na tabela inserta no item 10 da instrução de mérito da unidade técnica (peça 152) . Deixou, contudo, de apresentar defesa a sra. Luciana Lima Marialves de Melo, razão pela qual foi considerada revel, para todos os efeitos, nos termos do art. 12, § 3º, da Lei 8.443/1992 (itens 11 e 12 da referida instrução) . 
6.	No mérito, a então Secretaria de Controle Externo no Estado do Amapá - Secex/AP propôs acolher as alegações de defesa e razões de justificativa apresentadas pela sra. Telma Adriana Nery Paiva, por entender que elas elidiram as irregularidades atribuídas a essa responsável, e julgar regulares com ressalvas as contas da ora recorrente (peças 151 e 165) . Em seu parecer de 4/3/2018 (peça 169) , o Ministério Público junto ao TCU manifestou-se de acordo com a proposta da unidade técnica. 
7. 	De sua parte, o relator do processo, Ministro Benjamin Zymler (peça 175) , formulou proposta ao Tribunal em sentido diverso ao sugerido pela unidade técnica e pelo Ministério Público junto ao TCU, por considerar que a sra. Telma Adriana Nery Paiva não teria comprovado a boa e regular aplicação dos recursos públicos relacionados aos Convênios 88/2009, 90/2009 e 99/2009. 
8. 	Com base na proposta do relator, o Tribunal decidiu conforme o Acórdão 1155/2019-TCU-Primeira Câmara, de 5/2/2019 (peça 174) , julgando irregulares as contas da recorrente, com imputação de débito solidário com o Instituto Brasileiro de Educação e Gestão Ambiental - IBEG (subitem 9.6.3 do acórdão recorrido) e aplicação individual de multa (subitem 9.8 do acórdão recorrido) .  
9.	Em 7/8/2019, a sra. Luciana Lima Marialves de Melo interpôs recurso de reconsideração contra o Acórdão 1155/2019-TCU-Primeira Câmara, retificado pelo Acórdão 3801/2019-TCU-Primeira Câmara (peça 212) . Por intermédio do Acórdão 11823/2020-TCU-Primeira Câmara, de 20/10/2020, o Tribunal conheceu do referido recurso e, no mérito, deu-lhe provimento para alterar o item 9.5 da deliberação recorrida, julgando, em consequência, regulares com ressalva as contas da mencionada responsável (peça 249) . 
10.	 Neste momento, examina-se recurso de reconsideração interposto pela sra. Telma Adriana Nery Paiva contra o Acórdão 1155/2019-TCU-Primeira Câmara, conforme relatado no item 1, retro. 
EXAME DE ADMISSIBILIDADE 
11. Em consonância com a instrução anterior desta unidade, reitera-se o exame preliminar de admissibilidade (peça 254) , acolhido por despacho do Relator, Ministro Vital do Rêgo (peça 258) , que conheceu do recurso interposto pela Sra. Telma Adriana Nery Paiva, suspendendo-se os efeitos dos subitens 9.6, 9.6.3, 9.8 e 9.9 do acórdão recorrido.         
EXAME TÉCNICO
	Delimitação do recurso 
12. 	Constituem objetos do recurso sob análise verificar se:
	12.1. ocorreu a prescrição da pretensão ressarcitória e punitiva fundada em decisão do Tribunal de Contas da União, sob os regimes do Código Civil e da Lei 9.873/1999 (preliminar) ;    
	12.2. a recorrente é responsável pelas falhas constantes das prestações de contas dos Convênios 83/2009, 85/2009, 88/2009, 90/2009, 92/2009, 98/2009, 101/2009 e 102/2009, conforme anotado no item 30 do Voto condutor do acórdão recorrido; 
	12.3. os fatos relatados nesta tomada de contas especial relativos aos Convênios 88/2009, 90/2009 e 99/2009, com imputação de débito e multa, devem ser efetivamente atribuídos à recorrente, considerando o período de sua gestão perante a Secretaria de Estado (de 7/1/2011 a 7/7/2011) e o espaço de tempo em que as despesas relativas a tais ajustes foram realizadas, liquidadas e pagas; e
12.4.	 eventual ausência de dolo ou culpa da recorrente seria suficiente para afastar a irregularidade de suas contas, o débito e a multa a ela imputados. 
Das razões recursais
13. No essencial, a recorrente alega que: 
	13.1. as prestações de contas relativas aos recursos atinentes aos Convênios 83/2009, 85/2009, 88/2009, 90/2009, 92/2009, 98/2009, 99/2009, 101/2009 e 102/2009 foram formalizadas em 31/12/2010 pela gestora anterior, razão pela qual sobre eventuais falhas presentes nessas prestações de contas não devem ser a ela atribuídas;  
	13.2. os objetos dos Convênios 88/2009, 90/2009 e 99/2009 foram executados antes da sua posse no cargo de Secretária de Estado, conforme Relatórios Técnicos de Cumprimento do Objeto assinados em 31/12/2010 pela sra. Ester de Paula de Araújo, secretária a quem sucedeu perante a Secretaria Extraordinária de Políticas para Mulheres do Estado do Amapá; 
	13.3. os pagamentos com recursos dos convênios em questão, durante a sua gestão, foram realizados com base em ordens de pagamentos emitidas pela Secretaria de Estado do Planejamento, Orçamento e Tesouro do Estado do Amapá e não por ela; e
	13.4. não se observa dolo ou culpa quanto aos fatos relacionados aos convênios em questão capazes de lhe impor a irregularidade das contas, a imputação de débito e a aplicação de multa.
14.	 Com base nessas alegações, a recorrente pede que o recurso seja conhecido e provido, com o afastamento de sua responsabilidade neste processo. Subsidiariamente, caso não seja acolhido o pedido antecedente, que o recurso seja conhecido e provido parcialmente de modo a reformar o acórdão recorrido, com o afastamento da sua responsabilidade e aprovação com ressalva das suas contas. 
15.	 Por ser matéria de ordem pública, constitui também objeto deste recurso verificar, preliminarmente, se ocorreu a prescrição da pretensão punitiva e ressarcitória fundada em decisão do TCU, a despeito de não ter sido suscitada pela recorrente. 
Preliminar    
Da prescrição da pretensão ressarcitória e punitiva fundada em decisão do Tribunal de Contas da União 
Análise
16.  No exame da prescrição, a Secretaria de Recursos do TCU tem adotado os entendimentos detalhados na peça 273, que contêm estudos e pronunciamentos anteriores da secretaria sobre o tema. Nessas manifestações estão desenvolvidas as seguintes premissas, as quais serão utilizadas no presente exame: 
	16.1. ao julgar o Recurso Extraordinário - RE 636.886, o Supremo Tribunal Federal (STF) conferiu nova interpretação ao art. 37, § 5º, da Constituição Federal, fixando a tese de que "é prescritível a pretensão de ressarcimento ao erário fundada em decisão de Tribunal de Contas";
	16.2. as pretensões punitiva e de ressarcimento devem observar o mesmo regime na atividade de controle externo, dado o objetivo comum da prescrição, de fixar prazo para o Tribunal de Contas agir, para caracterizar o ilícito, identificar seu autor, dimensionar as consequências da conduta e impor as consequências legais, independentemente de tais consequências terem natureza punitiva ou ressarcitória;
	16.3. até que sobrevenha norma específica, entende-se que a prescrição das pretensões punitiva e de ressarcimento, no processo de controle externo, deve observar o regime da Lei 9.873/1999, na linha dos recentes pronunciamentos do STF a respeito. Assim, sem prejuízo de se realizar o exame da prescrição também segundo o prazo decenal previsto no Código Civil, o critério adotado, na formulação da proposta de encaminhamento, será o da Lei 9.873/1999.  
I - Exame da prescrição da pretensão punitiva fundada em decisão do TCU com base no Código Civil (Acórdão 1441/2016-TCU-Plenário) 
17. 	Para deslinde dessa questão, é preciso verificar as datas previstas para a prestação de contas relacionadas aos Convênios 83/2009, 85/2009, 88/2009, 90/2009, 92/2009, 98/2009, 99/2009, 101/2009 2 102/2009. Eis o demonstrativo relativamente a essas informações: 
	Número do Convênio
	Data da assinatura
	Prazo final para a prestação de contas
	Peças

	83/2009
	15/12/2009
	15/4/2010
	1, p. 9-16

	85/2009
	15/12/2009
	15/5/2010
	3, p. 1-8

	88/2009
	15/12/2009
	15/5/2010
	1, p. 69-75

	90/2009
	15/12/2009
	15/5/2010
	1, p. 134-143

	92/2009
	15/12/2009
	15/4/2010
	16, p. 2-9 (apenso) 

	98/2009
	15/12/2009
	15/5/2010
	8, p. 198-205 (apenso) 

	99/2009
	15/12/2009
	14/1/2011
	1, p. 263-270

	101/2009
	15/12/2009
	15/5/2010
	1, p. 324-331

	102/2009
	15/12/2009
	15/5/2010
	11, p. 2-9 (apenso) 

Processo apenso: TC Processo 034.504/2012-5 (Relatório de Auditoria) 
18.	 A sra. Telma Adriana Nery Paiva foi ouvida em audiência em relação a todos os convênios acima descritos e citada quanto aos Convênios 88/2009, 90/2009, 99/2009 e 101/2009, solidariamente com o Instituto Brasileiro de Educação e Gestão Ambiental - IBEG, tendo sido eximida de responsabilidade quanto ao débito relacionado ao Convênio 101/2009 (item 29 do Voto condutor do acórdão recorrido, peça 175) . 
19.	 De acordo com o informado no item 17, retro, há três prazos distintos previstos para as prestações de contas finais dos convênios em comento: 15/4/2010, 15/5/2010 e 14/1/2011. Esses são os marcos a partir dos quais serão contados os prazos prescricionais sob análise, lembrando que não constam dos autos as datas das prestações de contas atinentes aos Convênios 85/2009, 92/2009 e 102/2009 e que as prestações de contas relativas aos demais ajustes foram formalizadas posteriormente aos vencimentos dos prazos indicados nos convênios, conforme a seguir demonstrado:   
	Número do Convênio
	Data da formalização da prestação de contas
	Peças

	83/2009
	31/12/2010
	1, p. 1-61

	85/2009 (*) 
	Não consta
	3, p. 1-105

	88/2009
	31/12/2010
	1, p. 62-127

	90/2009
	31/12/2020
	1, p. 128-190

	92/2009 (*) 
	Não consta
	16 (apenso) 

	98/2009
	31/12/2010
	8, p. 206-208 e 242-246 (apenso) 

	99/2009
	31/12/2010
	1, p. 255-315

	101/2009
	31/12/2010
	1, p. 316-371

	102/2009 (*) 
	Não consta
	11 (apenso) 

 (*) Relatório de Auditoria (subitem 3.3.1, peça 19, p. 22) : processos de prestação de contas não disponibilizados sob a justificativa de não se encontrarem na SEPM - Secretaria Extraordinária de Política para as Mulheres do Estado do Amapá. 
20.	Releva esclarecer que na relação jurídica convenial, sob o regime do código civil, a contagem do prazo prescricional inicia-se da data da entrega da prestação de contas ou do dia seguinte ao término do prazo final para entrega, o que ocorrer primeiro. 
21.	No caso vertente, serão utilizadas as datas previstas para a prestação de contas dos referidos ajustes, consoante comentado no item 19, retro. Considerando essa premissa, a contagem do prazo prescricional da pretensão punitiva fundada em decisão do TCU, sob a ótica do Código Civil (Acórdão 1441/2016-TCU-Plenário) , tem início em 16/4/2010, para os Convênios 83/2009 e 92/009; 16/5/2010, para os Convênios 85/2009, 88/2009, 90/2009, 98/2009, 101/2009 e 102/2009, e 15/1/2011, para o Convênio 99/2009.   
22.	Diante da inexistência de normativo específico acerca da prescrição da pretensão punitiva fundada em decisão do Tribunal de Contas da União, o Plenário do TCU enfrentou a temática em sede de incidente de uniformização de jurisprudência, oportunidade em que assentou as seguintes conclusões (Acórdão 1441/2016-TCU-Plenário) :
ACORDAM os Ministros do Tribunal de Contas da União, reunidos em Sessão do Plenário, ante as razões expostas pelo Redator, em: 
9.1. deixar assente que: 
9.1.1. a pretensão punitiva do Tribunal de Contas da União subordina-se ao prazo geral de prescrição indicado no art. 205 do Código Civil; 
9.1.2. a prescrição a que se refere o subitem anterior é contada a partir da data de ocorrência da irregularidade sancionada, nos termos do art. 189 do Código Civil; 
9.1.3. o ato que ordenar a citação, a audiência ou oitiva da parte interrompe a prescrição de que trata o subitem 9.1.1, nos termos do art. 202, inciso I, do Código Civil; 
9.1.4. a prescrição interrompida recomeça a correr da data em que for ordenada a citação, a audiência ou oitiva da parte, nos termos do art. 202, parágrafo único, parte inicial, do Código Civil; 
9.1.5. haverá a suspensão da prescrição toda vez que o responsável apresentar elementos adicionais de defesa, ou mesmo quando forem necessárias diligências causadas por conta de algum fato novo trazido pelos jurisdicionados, não suficientemente documentado nas manifestações processuais, sendo que a paralisação da contagem do prazo ocorrerá no período compreendido entre a juntada dos elementos adicionais de defesa ou da peça contendo o fato novo e a análise dos referidos elementos ou da resposta da diligência, nos termos do art. 160, §2º, do Regimento Interno; 
9.1.6. a ocorrência desta espécie de prescrição será aferida, independentemente de alegação da parte, em cada processo no qual haja intenção de aplicação das sanções previstas na Lei 8.443/1992; 
9.1.7. o entendimento consubstanciado nos subitens anteriores será aplicado, de imediato, aos processos novos (autuados a partir desta data) bem como àqueles pendentes de decisão de mérito ou de apreciação de recurso por este Tribunal; 
9.2. determinar à Secretaria-Geral Adjunta de Tecnologia da Informação que adote as providências necessárias para que seja desenvolvida, no sistema e-TCU, funcionalidade para o controle da interrupção e suspensões de prazo prescricional de que trata este acórdão; 
9.3. encaminhar cópia do acórdão, assim como do relatório e voto que o fundamentam, à Comissão de Jurisprudência, nos termos do art. 91, § 3º, do Regimento Interno; 
9.4. remeter os autos do TC Processo 007.822/2005-4 ao Gabinete do Ministro Benjamin Zymler, nos termos do art. 91, § 2º, do Regimento Interno. (grifado) 
23.	Extrai-se da deliberação acima que:
23.1. o prazo aplicável é o da prescrição geral do Código Civil (20 anos para o CC de 1916 e 10 anos para o CC de 2002) ; e
23.2. o termo a quo da contagem do prazo prescricional é a data da ocorrência ilícita, e há interrupção desse prazo pelo ato que ordenar a citação ou a audiência. 
24.	 No caso sob análise, a contagem do prazo prescricional da pretensão punitiva fundada em decisão do TCU, sob a ótica do Código Civil (Acórdão 1441/2016-TCU-Plenário) , têm início em 16/4/2010, para os Convênios 83/2009 e 92/009; 16/5/2010, para os Convênios 85/2009, 88/2009, 90/2009, 98/2009, 101/2009 e 102/2009, e 15/1/2011, para o Convênio 99/2009, conforme informado no item 21, retro.
25.	 No âmbito do TCU, foram ordenadas as citações e as audiências dos responsáveis arrolados no processo em 21/11/2012 por meio do Acórdão 3113/2012-TCU-Plenário (peça 8) , prolatado nos autos do TC Processo 034.504/2012-5 (Relatório de Auditoria, apenso) . Este ato interrompeu a contagem do prazo prescricional mencionado no item precedente, segundo dispõe o subitem 9.1.3 do referido Acórdão 1441/2016-TCU-Plenário.      
26.	 Por intermédio do Acórdão 1155/2019-TCU-Primeira Câmara (peça 174) , de 5/2/2019, o Tribunal julgou irregulares as contas da sra. Telma Adriana Nery Paiva (subitem 9.6.3) e do Instituto Brasileiro de Educação e Gestão Ambiental - IBEG, condenando-os, solidariamente, em débito pelos valores indicados no aludido subitem, em razão de pagamentos realizados ao IBEG sem que tenha sido comprovada a aplicação dos recursos relativos aos Convênios 88/2009, 90/2009 e 99/2009 nos objetos ajustados. Essa mesma deliberação aplicou multa individual do art. 57 da Lei 8.443/1992 à sra. Telma Adriana Nery Paiva, no valor de R$ 39.000,00, proporcionalmente ao débito a ela imputado, e ao Instituto Brasileiro de Educação e Gestão Ambiental - IBEG, no valor de R$ 200.000,00, proporcionalmente aos débitos a ele imputados (subitem 9.8) .  
27.	 Pelo enunciado nos itens 24, 25 e 26, retro, percebe-se que não há que se falar em prescrição decenal da pretensão punitiva fundada em decisão do TCU, uma vez que entre os inícios das contagens dos prazos prescricionais indicados (16/4/2010, 16/5/2020 e 15/1/2011) e a data em que foram interrompidas as contagens desses prazos, com a ordenação das citações e audiências dos recorrentes (21/11/2012) , não transcorreram 10 (dez) anos.  
28.	 De acordo com o item 9.1.4 do Acórdão 1441/2016-TCU-Plenário, "a prescrição interrompida recomeça a correr da data em que for ordenada a citação, a audiência ou oitiva da parte, nos termos do art. 202, parágrafo único, parte inicial, do Código Civil". In casu, esse recomeço se deu em 21/11/2012, data em que foram ordenadas as citações e as audiências da recorrente e dos demais responsáveis arrolados no processo (item 25, retro) . Considerando que o Acórdão 1155/2019-TCU-Primeira Câmara foi prolatado em 5/2/2019  (peça 174) , com o julgamento da tomada de contas especial, o prazo decenal também não foi extrapolado após o reinício da contagem, e, portanto, não ocorreu a prescrição da pretensão punitiva fundada em decisão do TCU sob o regime do Código Civil em relação à recorrente.     
29.	 Dessa forma, fica afastada a prescrição da pretensão punitiva fundada em decisão do TCU à luz do regime do Código Civil quanto à recorrente.     
II - Exame da prescrição da pretensão ressarcitória e punitiva fundada em decisão do TCU com base no regime da Lei 9.873/1999
30. Ressalte-se que a Lei 9.873/1999 estabeleceu prazo genérico de 5 anos para exercício da pretensão punitiva:
Art. 1º Prescreve em cinco anos a ação punitiva da Administração Pública Federal, direta e indireta, no exercício do poder de polícia, objetivando apurar infração à legislação em vigor, contados da data da prática do ato ou, no caso de infração permanente ou continuada, do dia em que tiver cessado.
§ 1º Incide a prescrição no procedimento administrativo paralisado por mais de três anos, pendente de julgamento ou despacho, cujos autos serão arquivados de ofício ou mediante requerimento da parte interessada, sem prejuízo da apuração da responsabilidade funcional decorrente da paralisação, se for o caso.
§ 2º Quando o fato objeto da ação punitiva da Administração também constituir crime, a prescrição reger-se-á pelo prazo previsto na lei penal. (grifado) 
31.	 No que se refere ao termo inicial, o caput do referido art. 1º da Lei 9.873/1999 oferece solução que não discrepa do modelo adotado no já mencionado incidente de uniformização de jurisprudência (Acórdão 1441/2016-TCU-Plenário) e nos Acórdão 5130/2017-TCU-Primeira Câmara, Relator Ministro Bruno Dantas, e 2278/2019-TCU-1ª Câmara, Relator Ministro-Substituto Augusto Sherman Cavalcanti, com a adição da particularidade de explicitar o caso de infrações permanentes ou continuadas:
	Regra geral: "data da prática do ato";
	Regra especial: "no caso de infração permanente ou continuada, do dia em que tiver cessado".
32.	 No regime da Lei 9.873/1999, a prescrição da pretensão punitiva ou ressarcitória só começa a fluir, no caso de convênios e de outros instrumentos congêneres, no momento em que foram prestadas as contas ou a partir da data da primeira medida de apuração dos fatos, o que ocorrer primeiro. Nos casos em que a relação jurídica for contratual (não sujeita à prestação de contas específica) ou extracontratual, o prazo começa a fluir da data do fato ilícito ou da data de consumação do dano (conforme o caso) , excetuando os casos de infração permanente ou continuada, que se inicia a partir da cessação da ilicitude.
33.	 De acordo com o informado no item 17, retro, há três prazos distintos previstos para as prestações de contas finais dos convênios relacionados nesta tomada de contas especial, a saber: 15/4/2010, 15/5/2010 e 14/1/2011. Segundo o demonstrativo inserto no item 19, retro, as prestações de contas relativas aos Convênios 83/2009, 88/2009, 90/2009, 98/2009, 99/2009 e 101/2009 foram formalizadas em 31/12/2010. 
34.	 Não constam, porém, dos autos as datas em que teriam sido formalizadas as prestações de contas alusivas aos Convênios 85/2009; 92/2009 e 102/2009. Não obstante a ausência dessas datas, há indicativos de que tais prestações de contas também tenham sido formalizadas em 31/12/2010, considerando que os prazos finais para as prestações de contas desses ajustes findaram em 15/4/2010 (85/2009) e 15/5/2010 (92/2009 e 102/2009) , à semelhança dos demais prazos relativos aos outros convênios. 
35. Dessa forma, 31/12/2010 será o marco a partir do qual far-se-á a contagem do prazo prescricional quinquenal da pretensão ressarcitória e punitiva de que trata a Lei 9.873/1999 relativamente a todos os convênios sob análise.  
36. Prevê a Lei 9.873/1999, contudo, causas interruptivas da prescrição da pretensão ressarcitória e punitiva (a lei não faz distinção entre pretensão punitiva e pretensão ressarcitória) após o início da marcha do prazo prescricional, conforme dispõe o art. 2º da referida Lei, com a redação conferida pela Lei 11.941/2009, verbis:
Art. 2º Interrompe-se a prescrição da ação punitiva:
I - pela notificação ou citação do indiciado ou acusado, inclusive por meio de edital; 
II - por qualquer ato inequívoco, que importe apuração do fato;
III - pela decisão condenatória recorrível;
IV - por qualquer ato inequívoco que importe em manifestação expressa de tentativa de solução conciliatória no âmbito interno da administração pública federal.
37. Neste ponto, merece destacar o seguinte excerto do voto do Ministro Luís Roberto Barroso no Mandado de Segurança 32.201, do Supremo Tribunal Federal (STF) , no qual deixa patenteado que a prescrição da ação punitiva se interrompe "por qualquer ato inequívoco, que importe apuração do fato" (art. 2º, inciso II, da Lei 9.873/1999) , além, evidentemente, das demais causas interruptivas indicadas no mencionado dispositivo legal (art. 2º, incisos I, III e IV) :  
31 Pois bem. Aplicando-se, seja por interpretação direta seja por analogia, a regulamentação da Lei nº 9.783/1999 ao caso concreto, verificam-se os seguintes marcos temporais: a) o impetrante foi sancionado por conduta omissiva, na medida em que teria, segundo o TCU, deixado de concluir tempestivamente Plano de Desenvolvimento do Assentamento Itamarati I, na condição de Superintendente do INCRA/MS, cargo que deixou de exercer em 13.02.2003 (e-doc. 74) ; b)  em 16.05.2007, por meio do Acórdão nº 897/2007, o TCU, ao conhecer de solicitação da Comissão de Fiscalização Financeira e Controle da Câmara dos Deputados, determinou a realização de auditoria na Superintendência Regional do Incra em Mato Grosso do Sul, com o objetivo de verificar a regularidade dos recursos federais aplicados na operacionalização dos Assentamentos Itamarati I e II (e-doc 3, fl. 2) ; c) em 11.09.2008, o impetrante foi notificado para apresentar justificativa, nos termos do art. 12, III, da Lei Orgânica do TCU (e-doc 11, fl. 169) ; d) na sessão de 15.02.2012, foi proferido o Acórdão nº 356/2012, por meio do qual o Plenário do TCU condenou o impetrante ao pagamento de multa no valor de R$ 10.000,00 (e-doc 37, fl. 30) ; e) na sessão de 13.03.2013, através do Acórdão nº 516/2013, o valor da multa foi reduzido para R$ 5.000,00 (e-doc 63, fl. 37) .
32. Estabelece o art. 1º da Lei nº 9.873/1999 que o prazo prescricional se inicia "da data da prática do ato ou, no caso de infração permanente ou continuada, do dia em que tiver cessado". Considerando que a conduta imputada ao impetrante possui natureza omissiva, a infração deve ser tida como permanente, somente tendo cessado com a exoneração do impetrante do cargo, o que ocorreu com a publicação da respectiva portaria em 13.02.2003. Este é, portanto, o termo inicial da prescrição.
33. De acordo com o art. 2º, II, da Lei nº 9.873/1999, a prescrição da ação punitiva se interrompe "por qualquer ato inequívoco, que importe apuração do fato". A irregularidade atribuída ao impetrante foi apurada através de auditoria realizada pela Superintendência Regional do INCRA/MS. Tal auditoria foi determinada pelo TCU através do Acórdão nº  897/2007, prolatado na sessão de 16.05.2007. Ao determinar a realização da auditoria, o TCU indubitavelmente praticou ato inequívoco a importar a apuração do fato, interrompendo, portanto, a prescrição, antes de decorrido o prazo de 5 (cinco) anos.
34. Em 11.09.2008, o impetrante foi notificado para apresentar justificativa, nos termos do art. 12, III, da Lei Orgânica do TCU (e-doc 11, fl. 169) . A notificação do investigado por possível irregularidade é causa de interrupção da prescrição da ação punitiva, nos termos do artigo 2º, I, da Lei nº 9.873/1999.
35. Posteriormente, na sessão de 15.02.2012 - mais uma vez antes de completado o lapso temporal de 5 (cinco) anos -, foi proferido o Acórdão nº 356/2012, por meio do qual o Plenário do TCU condenou o impetrante ao pagamento de multa no valor de R$ 10.000,00. Trata-se de decisão condenatória recorrível, que também interrompe o prazo prescricional (Lei nº 9.873/1999, art. 2º, III) .
36. Conclui-se, portanto, que, aplicadas as normas da Lei nº 9.873/1999, não ocorreu a prescrição da pretensão punitiva do TCU em relação ao impetrante. (grifado) 
38.	 Em um outro julgado sobre essa matéria, ao aplicar igual lógica prescricional no Mandado de Segurança 36.067, cujo agravo regimental foi apreciado pela 2ª Turma do Supremo Tribunal Federal, o Ministro Ricardo Lewandowski constatou a ocorrência de cinco causas interruptivas naquele caso concreto, inclusive no âmbito do controle interno, como se vê no seguinte trecho do inteiro teor do acórdão lavrado naquele mandamus: 
7. Ora, adotando-se a tese exposta no MS 32.201, e considerando o termo a quo (30/12/1999) , constataríamos a incidência de cinco causas interruptivas do prazo prescricional: a)  relatório de auditoria em conjunto realizada pelo Denasus e pela Secretaria Federal de Controle, lavrado em 06/07/2001, sendo este, certamente, um ato inequívoco que importou a apuração do fato (art. 2º, II, da Lei n. 9.873/1999) ; b)  instauração de Tomada de Contas Especial pelo FNS, ocorrida em 05/10/2005, sendo este também, certamente, um ato inequívoco que importou a apuração do fato (art. 2º, II, da Lei n. 9.873/1999) ; c)  a autuação da presente Tomada de Contas Especial no âmbito do Tribunal de Contas da União, ocorrida em 12/08/2008, sendo este também, certamente, um ato inequívoco que importou a apuração do fato (art. 2º, II, da Lei n. 9.873/1999) ; d)  o ato que ordenou a citação do responsável, ora impetrante, ocorrida em 12/07/2010 (art. 2º, I, da Lei n. 9.873/1999) ; e e)  o exercício do poder punitivo ocorrido em 20/06/2012, data da prolação do Acórdão 1563/2012-TCU-Plenário (art. 2º, III, da Lei n. 9.873/1999) . 
8. Como se vê, ainda que aplicadas as normas da Lei n. 9.873/1999, também não teria ocorrido a prescrição da pretensão punitiva do TCU em relação ao impetrante." (grifado) 
39.	 Com base em todo o delineamento jurídico acima exposto, passa-se a examinar a seguir se houve a ocorrência de prescrição quinquenal da pretensão ressarcitória e punitiva fundada em decisão do TCU, lembrando que deverão ser consideradas, inicialmente, todas as causas interruptivas da prescrição ocorridas e comprovadas nos presentes autos, inclusive no processo apenso (TC Processo 034.504/2012-5 - Relatório de Auditoria) , considerando-se as regras atinentes ao início do prazo prescricional e às causas interruptivas da prescrição contidas na Lei 9.873/1999, bem como as premissas apresentadas nos Mandados de Segurança 32.201 e 36.067 do STF, anteriormente comentadas.
40. Consoante afirmado no item 35, retro, a contagem do prazo prescricional quinquenal da pretensão ressarcitória e punitiva de que trata a Lei 9.873/1999 tem início em 31/12/2010 e o primeiro ato interruptivo ocorreu em 29/8/2012 com a determinação pelo Tribunal de Contas da União de realização de auditoria na Secretaria Extraordinária de Políticas para as Mulheres do Governo do Estado do Amapá, nos termos do Acórdão 2347/2012-TCU-Plenário, conforme informado no item 3, retro (TC Processo 009.758/2012-7) . 
41.	Novos marcos interruptivos da prescrição quinquenal se deram no âmbito do TCU, consoante abaixo mencionado, sendo relevante destacar que todos os atos em questão representam causas interruptivas previstas na Lei 9.873/1999: 
	ATOS
	DATA
	PEÇAS

	Portaria de Fiscalização/Fases Execução e Relatório 2504/2012 da então Secretaria de Controle Externo no Estado do Amapá (TC Processo 034.504/2012-5 - apenso, peça 2) .
	26/9/2012
	
	Relatório de Fiscalização do Tribunal de Contas da União.
	7/11/2012
	5

	Conversão do TC Processo 034.504/2012-5 (Relatório de Auditoria) em tomada de contas especial e determinação de citação e audiência dos responsáveis arrolados nos autos (Acórdão 3113/2012-TCU-Plenário) .
	21/11/2012
	7

	Audiência da sra. Telma Adriana Nery Paiva por meio dos Ofícios 114/2013-TCU/SECEX-AP (9/3/2013) e 265/2013 (3/4/2013) .
	23/4/2013
	11, 16, 27 e 61

	Citação da sra. Telma Adriana Nery Paiva mediante o Ofício 125/2013-TCU/SECEX-AP.
	14/3/2013
	13 e 18

	Defesa da sra. Telma Adriana Nery Paiva em relação à audiência realizada por meio do Ofício 114/2013.
	25/3/2013
	24

	Pedido da sra. Telma Adriana Nery Paiva solicitando prorrogação de prazo para a apresentação de defesa em relação à citação realizada mediante o Ofício 125/2013.
	26/3/2013
	41

	Despacho autorizando a prorrogação de prazo solicitada pela sra. Telma Adriana Nery Paiva.
	9/4/2013
	42

	Pedido de prorrogação de prazo para a apresentação de defesa pelo Instituto Brasileiro de Educação e Gestão - IBEG quanto à citação realizada por intermédio do Ofício 126/2013-TCU/SECEX-AP, de 6/3/2013, peça 14 (citação solidária com a sra. Telma Adriana Nery Paiva) 
	2/4/2013
	43

	Despacho autorizando a prorrogação de prazo solicitada pelo Instituto Brasileiro de Educação e Gestão - IBEG.
	9/4/2013
	44

	Defesa da sra. Telma Adriana Nery Paiva em relação à citação realizada por meio do Ofício 125/2013.
	15/4/2013
	53

	Defesa apresentada pelo Instituto Brasileiro de Educação e Gestão - IBEG relativamente à citação realizada por intermédio do Ofício 126/2013 (peça 43) .
	20/5/2013
	74

	Despacho autorizando a prorrogação de prazo para que a sra. Jucilene Oliveira da Silva, uma das responsáveis arroladas nos autos, apresentasse alegações de defesa adicionais quanto à citação realizada mediante o Ofício 264/2013-TCU/SECEX-AP (peça 26) .
	27/5/2013
	148

	Instrução de mérito da então Secretaria de Controle Externo no Estado do Amapá.
	13/10/2016
	152

	Parecer do Ministério Público junto ao TCU propondo a realização de diligências com vistas ao saneamento do processo.
	17/4/2017
	160

	Despacho do Relator do processo, Ministro Benjamin Zymler determinando a realização das diligências sugeridas pelo Ministério Público junto ao TCU.
	17/5/2017
	161

	Instrução de mérito da então Secretaria de Controle Externo no Estado do Amapá após resposta às diligências determinadas pelo Relator.
	15/10/2017
	165

	Parecer do Ministério Público junto ao TCU (mérito) .
	4/3/2018
	169

	Acórdão 1155/2019-TCU-Primeira Câmara.
	5/2/2019
	174

	Acórdão 3801/2019-TCU-Primeira Câmara corrigindo erro material presente no Acórdão 1155/2019-TCU-Primeira Câmara.
	22/5/2019
	185

	Acórdão 11823/2020-TCU-Primeira Câmara, por meio do qual o Tribunal conheceu de recurso de reconsideração interposto pela sra. Luciana Lima Marialves de Melo contra o Acórdão 1155/2019-TCU-Primeira Câmara e deu-lhe provimento (contas regulares com ressalva) .
	20/10/2020
	249

42.	 Pelos elementos acima enunciados, verifica-se que não houve no presente caso a prescrição quinquenal da pretensão punitiva e ressarcitória fundada em decisão do TCU, à luz do previsto no art. 1º da Lei 9.873/1999.
43.	 Não obstante tal conclusão, poder-se-ia aventar-se a possibilidade de ter ocorrido a prescrição intercorrente de que trata o § 1º do referido artigo 1º da mencionada lei  ("§ 1º Incide a prescrição no procedimento administrativo paralisado por mais de três anos, pendente de julgamento ou despacho, cujos autos serão arquivados de ofício ou mediante requerimento da parte interessada, sem prejuízo da apuração da responsabilidade funcional decorrente da paralisação, se for o caso" - grifado) , em razão de o processo de tomada de contas especial ter ficado paralisado no âmbito do TCU por mais de três anos no período de 27/5/2013 a 13/10/2016, consoante informado no demonstrativo descrito no item 41, retro:  
44.	 Porém, é forçoso reconhecer que não há segurança para concluir nesse sentido, mormente porque não foi carreada aos autos desta tomada de contas especial toda a documentação relacionada aos procedimentos administrativos adotados pelo órgão repassador e pelo controle interno federal no âmbito dos processos das prestações de contas dos convênios objetos desta TCE, relacionados à apuração dos fatos, identificação dos responsáveis e quantificação do dano (art. 8º da Lei 8.443/1992) . 
45.	 No âmbito desses procedimentos administrativos, por se referirem à apuração de irregularidades relacionadas aos mesmos convênios investigados pelo Tribunal de Contas da União, podem ter sido praticados atos que eventualmente tenham preenchido a lacuna temporal em que o processo desta tomada de contas especial ficou paralisado no Tribunal, circunstância que impediria a incidência do mencionado §1º do art. 1º da Lei 9.873/1999, haja vista que tais atos poderiam ser considerados como causas interruptivas, tal qual previsto na Lei 9.873/1999, segundo alhures mencionado.   
46.	 Reforçam essa percepção as situações das prestações de contas dos convênios sob análise junto ao órgão repassador por ocasião da emissão do Parecer do Ministério Público junto ao TCU, de 17/4/2017, extraídas do SISCONV (peças 159, 160, p. 9, e 164) :   
	CONVÊNIO
	SITUAÇÃO DA PRESTAÇÃO DE CONTAS

	83/2009 (Siconv 721928) 
	Rejeitada

	85/2009 (Siconv 722375) 
	Em complementação

	88/2009 (Siconv 722354) 
	Rejeitada

	90/2009 (Siconv 722394) 
	Em complementação

	92/2009 (Siconv 721943) 
	Em complementação

	98/2009 (Siconv 722389) 
	Rejeitada

	99/2009 (Siconv 722392) 
	Rejeitada

	101/2009 (Siconv 721913) 
	Rejeitada

	102/2009 (Siconv 722352) 
	Rejeitada

47.	 Diante de todas as considerações acima colacionadas, pode-se concluir que, no presente caso, não ocorreu a prescrição quinquenal da pretensão ressarcitória e punitiva fundada em decisão do Tribunal de Contas da União, nem mesmo a prescrição intercorrente de que trata o art. 1º, § 1º, da Lei 9.873/1999. 
Mérito
Das razões recursais (peça 252) 
48. 	No mérito, consoante anunciado no item 13, retro, a recorrente apresenta os seguintes argumentos com vistas a obter eventual reforma do acórdão recorrido: 
48.1. as prestações de contas relativas aos recursos atinentes aos Convênios 83/2009, 85/2009, 88/2009, 90/2009, 92/2009, 98/2009, 99/2009, 101/2009 e 102/2009 foram formalizadas em 31/12/2010 pela gestora anterior, razão pela qual eventuais falhas nessas prestações de contas não devem ser a ela atribuídas;  
48.2. os objetos dos Convênios 88/2009, 90/2009 e 99/2009 foram executados antes da sua posse no cargo de Secretária de Estado, conforme Relatórios Técnicos de Cumprimento do Objeto assinados em 31/12/2010 pela sra. Ester de Paula de Araújo, secretária a quem sucedeu perante a Secretaria Extraordinária de Políticas para Mulheres do Estado do Amapá; 
48.3. os pagamentos com recursos dos convênios em questão, durante a sua gestão, foram realizados com base em ordens de pagamentos emitidas pela Secretaria de Estado do Planejamento, Orçamento e Tesouro do Estado do Amapá e não por ela; e
48.4. não se observa dolo ou culpa quanto aos fatos relacionados aos convênios em questão capazes de lhe impor a irregularidade das contas, a imputação de débito e a aplicação de multa.
Análise 
49.	 De plano, faz-se necessário rememorar que a recorrente exerceu o cargo de Secretária da Secretaria Extraordinária de Políticas para Mulheres do Estado do Amapá no período de 7/1/2011 a 7/7/2011.
50.	 Em relação às prestações de contas atribuídas à recorrente (item 48.1, retro) , têm-se os seguintes fatos, os quais estão a indicar que a sra. Telma Adriana Nery Paiva não formalizou as prestações de contas encaminhadas ao órgão repassador relativas aos convênios mencionados neste processo, motivo pelo qual a ela não deve ser atribuída responsabilidade sobre eventual deficiência encontrada nessas prestações de contas que, aliás, consoante alhures comentado, ainda estão sendo analisadas pelo órgão repassador (itens 3, 6 e 30 do Voto condutor do acórdão recorrido) :   
50.1. Convênio 83/2009 - prestação de contas formalizada em 31/12/2010 pela sra. Ester de Paula de Araújo (peça 1, p. 17-19 e 48-52) e enviada ao órgão repassador pela sra. Telma Adriana Nery Paiva em 16/3/2011 (peça 1, p. 2) ;  
50.2. Convênio 88/2009 - prestação de contas formalizada em 31/12/2010 pela sra. Ester de Paula de Araújo (peça 1, p. 76-78 e 115-119) e enviada ao órgão repassador pela sra. Telma Adriana Nery Paiva (peça 1, p. 63) ; 
50.3. Convênio 90/2009 - prestação de contas formalizada em 31/12/2010 pela sra. Ester de Paula de Araújo (peça 1, p. 144-146 e 178-182) e enviada ao órgão repassador pela sra. Telma Adriana Nery Paiva em 16/3/2011 (peça 1, p. 129) ; 
50.4. Convênio 98/2009 - prestação de contas formalizada em 31/12/2010 pela sra. Ester de Paula de Araújo (peça 8, p. 206-208 e 242-246, processo apenso) e enviada ao órgão repassador pela sra. Telma Adriana Nery Paiva em 16/3/2011 (peça 8, p. 192, processo apenso) ; 
50.5. Convênio 99/2009 - prestação de contas formalizada em 31/12/2010 pela sra. Ester de Paula de Araújo (peça 1, p. 271-273 e 303-307) e enviada ao órgão repassador pela sra. Telma Adriana Nery Paiva em 16/3/2011 (peça 1, p. 256) ; e 
50.6 Convênio 101/2009 - prestação de contas formalizada em 31/12/2010 pela sra. Ester de Paula de Araújo (peça 1, p. 332-334 e 359-363) e enviada ao órgão repassador pela sra. Telma Adriana Nery Paiva em 16/3/2011 (peça 1, p. 317) .  
51.	 Quanto aos Convênio Convênios 85/2009; 92/2009 e 102/2009, não constam dos autos provas de que a formalização das respectivas prestações de contas foi realizada pela recorrente, motivo pelo qual não se pode a ela atribuir também quanto a tais ajustes eventual deficiência existente nos processos de prestações de contas, aplicando-se, neste caso, a mesma conclusão exarada no item precedente. 
52.	 No que se refere às alegações da recorrente, relacionadas diretamente ao julgamento pela irregularidade de suas contas, a imputação de débito solidário com o InstitutoBrasileiro de Educação e Gestão Ambiental - IBEG e a aplicação individual da multa do art. 57 da Lei 8.443/1992 (subitens 9.6.3 e 9.8 do acórdão recorrido) , descritas nos subitens 48.2 e 48.3, retro, tem-se que elas são, substancialmente, procedentes e capazes de afastar a irregularidade das contas da recorrente e o débito e a multa a ela imputados, pelos fundamentos a seguir delineados. 
53.	 Cabe esclarecer que os objetos dos Convênios 88/2009, 90/2009 e 99/2009 foram executados antes da posse da recorrente no cargo de Secretária da Secretaria Extraordinária de Políticas para as Mulheres do Governo do Estado Amapá e tiveram suas contas formalizadas em 31/12/2010 pela gestora que a antecedeu, conforme enunciado nos itens 19 e 50, retro, restando evidenciado que, em relação à execução dos referidos convênios, a recorrente não tem responsabilidade alguma por eventual malversação dos recursos a eles referidos. Há, inclusive, nos autos declarações de realização dos objetos conveniados assinadas pela sra. Ester de Paula de Araújo, ex-Secretária da aludida Secretaria Extraordinária, confirmando, assim, a alegação da recorrente de que ela não teria sido a responsável pela execução desses objetos (peça 1, p. 117; 179 e 304) .    
54.	 Relativamente aos pagamentos que supostamente teriam sido autorizados pela recorrente para quitação de despesas alusivas aos convênios em tela, os quais deram origem aos débitos a ela imputados, solidariamente com o Instituto Brasileiro de Educação e Gestão Ambiental - IBEG, é preciso levar em consideração que foram emitidos em 31/12/2010 Relatórios Técnicos de Cumprimento dos Objetos relacionados aos Convênios 88/2009 (peça 1, p. 118-119) ; 90/2009 (peça 1, p. 181-182) e Convênio 99/2009 (peça 1, p. 1, p. 306-307) , assinados pela sra. Ester de Paula de Araújo, titular à época da Secretaria Extraordinária de Políticas para Mulheres do Estado do Amapá, e que as ordens de pagamentos, abaixo indicadas, não foram firmadas pela recorrente, conforme informado no item 55 adiante, afastando, assim a responsabilidade da sra. Telma Adriana Nery Paiva por tais pagamentos: 
	Convênio
	Data da ordem de pagamento
	Valor R$
	Data do saque na conta específica, após desbloqueio judicial
	Peças

	88/2009
	15/2/2011 (OP 082/2011) 
	100.000,00
	16/2/2011
	1, p. 87, 88 e 112

	90/2009
	15/2/2011 (OP 083/2011) 
	100.000,00
	17/2/2011
	1, p. 153 e 177

	99/2009
	15/2/2011 (OP 080/2011) 
	50.000,00
	17/2/2011
	1, p. 279 e 297

 Convênio 88/2009 - Nota Fiscal 788, de 16/12/2010 (peça 1, p. 83) ; 
 Convênio 90/2009 - Nota Fiscal 789, de 16/12/2010 (peça 1, p. 150) ; e
 Convênio 99/2009 - Nota Fiscal 792, de 17/12/2010 (peça 1, p. 273 - Relação de Pagamentos Efetuados) 
55.	 Cabe ressaltar que todas as ordens de pagamentos indicadas no demonstrativo acima foram emitidas pela Secretaria de Planejamento, Orçamento e Tesouro do Estado do Amapá (peça 1, p. 87; 153 e 279) e não pela Secretaria Extraordinária de Políticas para Mulheres, sob o comando à época da recorrente, o que afasta a responsabilidade da sra. Telma Adriana Nery Paiva por esses dispêndios.  
56.	 Em reforço aos elementos probatórios acima, que eximem de responsabilidade a recorrente quanto ao débito a ela imputado pelo acórdão recorrido, é importante destacar que os valores relacionados aos pagamentos das Notas Fiscais 788, 789 e 792, todas emitidas em 16/12/2010, somente foram efetivamente sacados da conta corrente específica dos convênios nos dias 16/2/2011 e 17/2/2011, conforme mencionado no item 54, retro, em face da liberação do valores bloqueados em 16/12/2010, segundo extratos bancários inseridos nos autos (peça 1, p. 100, 169 e 295) . Portanto, tais pagamentos foram autorizados em 15/12/2010 (item 54, retro) e somente não se efetivaram em razão dos citados bloqueios, fatos que impedem inserir a recorrente na linha de responsabilidade, como o fez a deliberação ora recorrida.  
57.	 Especificamente no que se refere à alegação da recorrente de que não se observa dolo ou culpa quanto aos fatos relacionados aos convênios examinados nesta tomada de contas especial capazes de lhe imputar débito e multa (item 48.4, retro) , cabe uma observação: "a responsabilização no âmbito do TCU não exige a configuração de dolo, bastando que o agente tenha agido com culpa grave" (Acórdão 1620/2019-TCU-Plenário, Relator Ministro Bruno Dantas) . Nesse mesmo sentido: Acórdão 2391/2018-TCU-Plenário, Relator Ministro Benjamin Zymler, e 11762/2018-TCU-2ª Câmara, relator Ministro-Substituto Marcos Bemquerer Costa. 
58.	 Pela abrangência e assertividade, cabe transcrever trechos do Voto condutor do referido Acórdão 2391/2018-TCU-Plenário: 
79. Quanto à alegação de que não existem indícios de que o defendente tenha agido dolosamente, destaco que a responsabilidade dos jurisdicionados perante o TCU é de natureza subjetiva, caracterizada mediante a presença de simples culpa stricto sensu, sendo desnecessária a caracterização de conduta dolosa ou má-fé do gestor para que este seja instado a ressarcir os prejuízos que tenha causado ao erário (Acórdão 9004/2018-TCU-Primeira Câmara, 635/2017-Plenário, 2781/2016-Plenário, dentre outros) .
80. Neste ponto, cabe ressaltar que a Lei 13.655/2018 introduziu vários dispositivos na Lei de Introdução às Normas do Direito Brasileiro - LINB, que diretamente alcançam a atividade jurisdicional desta Corte de Contas, em especial a atividade de aplicação de sanções administrativas e de correção de atos irregulares.
81. Segundo os arts. 22 e 28 da LINB, recém introduzidos pela referida norma:
'Art. 22.  Na interpretação de normas sobre gestão pública, serão considerados os obstáculos e as dificuldades reais do gestor e as exigências das políticas públicas a seu cargo, sem prejuízo dos direitos dos administrados.
§ 1º Em decisão sobre regularidade de conduta ou validade de ato, contrato, ajuste, processo ou norma administrativa, serão consideradas as circunstâncias práticas que houverem imposto, limitado ou condicionado a ação do agente.
§ 2º Na aplicação de sanções, serão consideradas a natureza e a gravidade da infração cometida, os danos que dela provierem para a administração pública, as circunstâncias agravantes ou atenuantes e os antecedentes do agente.
§ 3º As sanções aplicadas ao agente serão levadas em conta na dosimetria das demais sanções de mesma natureza e relativas ao mesmo fato.
 (...) 
Art. 28.  O agente público responderá pessoalmente por suas decisões ou opiniões técnicas em caso de dolo ou erro grosseiro.'  (grifos acrescidos) .
82. Dito isso, é preciso conceituar o que vem a ser erro grosseiro para o exercício do poder sancionatório desta Corte de Contas. Segundo o art. 138 do Código Civil, o erro, sem nenhum tipo de qualificação quanto à sua gravidade, é aquele "que poderia ser percebido por pessoa de diligência normal, em face das circunstâncias do negócio"  (grifos acrescidos) . Se ele for substancial, nos termos do art. 139, torna anulável o negócio jurídico. Se não, pode ser convalidado. 
83. Tomando como base esse parâmetro, o erro leve é o que somente seria percebido e, portanto, evitado por pessoa de diligência extraordinária, isto é, com grau de atenção acima do normal, consideradas as circunstâncias do negócio. O erro grosseiro, por sua vez, é o que poderia ser percebido por pessoa com diligência abaixo do normal, ou seja, que seria evitado por pessoa com nível de atenção aquém do ordinário, consideradas as circunstâncias do negócio. Dito de outra forma, o erro grosseiro é o que decorreu de uma grave inobservância de um dever de cuidado, isto é, que foi praticado com culpa grave.
	Gradação do Erro
	Pessoa que seria capaz de perceber o erro
	Efeito sobre a validade do negócio jurídico (se substancial) 

	Erro Grosseiro
	Com diligência abaixo do normal
	Anulável

	Erro (sem qualificação) 
	Com diligência normal
	Anulável

	Erro leve
	Com diligência extraordinária - acima do normal
	Não anulável

84. Segundo Cristiano Chaves de Farias e Nelson Rosenvald, "culpa grave é caracterizada por uma conduta em que há uma imprudência ou imperícia extraordinária e inescusável, que consiste na omissão de um grau mínimo e elementar de diligência que todos observam" (FARIAS, Cristiano Chaves de. ROSENVALD, Nelson. Curso de Direito Civil. São Paulo: Atlas, p. 169) .
85. Os aludidos autores invocaram a doutrina de Pontes de Miranda, segundo a qual a culpa grave é "a culpa crassa, magna, nímia, que tanto pode haver no ato positivo como no negativo, a culpa que denuncia descaso, temeridade, falta de cuidados indispensáveis". (PONTES DE MIRANDA. Tratado de direito privado, t. XXIII. Rio de Janeiro: Borsoi, 1971, p. 72) .
86. Tomando por base tais balizas, compreendo que os elementos acostados nos autos permitem concluir que o Sr. Paulo Roberto Albuquerque Garcia Coelho agiu, no mínimo, com culpa grave na supervisão do Contrato 7/2006, pois, no alto de sua posição hierárquica, orientou os fiscais a atuarem em desacordo com os termos do contrato, possibilitando o uso dos veículos locados sem o mínimo de controle. Ademais, ele autorizou pagamentos sem as informações mínimas exigidas para a regular liquidação da despesa, o que possibilitou o recebimento pela empresa de valores muito acima do razoável e da média histórica da Funasa. 
87. Dessa forma, julgo adequada a inclusão do ex-Coordenador Geral de Logística no rol de responsáveis pelo débito e, diante da existência de culpa grave, a aplicação da multa do art. 57 da Lei 8.443/1992, no valor a ser especificado a seguir, conforme a análise a ser efetuada adiante. Ademais, julgo pertinente a inabilitação do responsável pelo período de cinco anos para o exercício de cargo em comissão ou função de confiança no âmbito da Administração Pública.
 59. Não obstante o entendimento acima delineado, no presente caso, considerando que a recorrente não foi responsável pela execução dos objetos conveniados e pelas prestações de contas dos citados convênios, considerando que os Relatórios de Execução dos objetos ajustados e as ordens de pagamentos, relativos aos valores impugnados pelo Tribunal, não foram por ela firmados, considerando, por fim, que os saques realizados nas contas correntes específicas em 16/2/2011 e 17/2/2011, durante a gestão da recorrente, se deram em razão de desbloqueio judicial de valores bloqueados na gestão anterior e não por ato volitivo da recorrente, conclui-se que não se mostra cabível a imputação de responsabilidade à recorrente pelos atos questionados, devendo suas contas serem julgadas regulares, com exclusão do débito e da multa a ela imputados (subitens 9.6.3, e 9.8 do acórdão recorrido) .  
60.	 Neste caso, considerando que a exclusão do débito de que trata o subitem 9.6.3 do acórdão recorrido decorre de fundamentos de natureza exclusivamente pessoal, relacionados à recorrente, permanece em débito pelos valores indicados no referido subitem 9.6.3 o Instituto Brasileiro de Educação e Gestão Ambiental - IBEG, condenado solidariamente com a recorrente, conforme dispõe o art. 281 do Regimento Interno do TCU. Em consequência, também deve ser mantida a multa aplicada ao IBEG (item 9.8 do acórdão recorrido) . 
CONCLUSÃO 
61. Das análises anteriores, conclui-se que:   
61.1. não houve a ocorrência da prescrição decenal punitiva fundada em decisão do Tribunal de Contas da União sob o regime do Código Civil (Acórdão 1441/2016-TCU-Plenário) ; 
61.2. não houve a ocorrência da prescrição quinquenal da pretensão punitiva e ressarcitória sob o regime do art. 1º, caput, da Lei 9.9873/199, nem mesmo a prescrição intercorrente de que trata o art. 1º, §1º, da referida lei;   
	61.3. a recorrente não deve ser responsabilizada pelas falhas constantes das prestações de contas dos Convênios 83/2009, 85/2009, 88/2009, 90/2009, 92/2009, 98/2009, 101/2009 e 102/2009; 
	61.4. os fatos relatados nesta tomada de contas especial relativos aos Convênios 88/2009, 90/2009 e 99/2009 não devem ser atribuídos à recorrente, uma vez que não decorreram de atos por ela praticados e que as despesas relativas a esses ajustes foram realizadas, liquidadas e pagas com base em autorizações de terceiros, com competência para tais misteres, e não da sra. Telma Adriana Nery Paiva;  
	61.5. as contas da recorrente devem ser julgadas regulares, com exclusão do débito e da multa a ela imputados por intermédio dos subitens 9.6.3 e 9.6 do acórdão recorrido; 
	61.6. deve ser mantido o débito e a multa imputados ao Instituto Brasileiro de Educação e Gestão Ambiental - IBEG por meio dos subitens 9.6.3 e 9.8 do acórdão recorrido, uma vez que o recurso apresentado pela sra. Telma Adriana Nery Paiva a ele não aproveita, haja vista que os fundamentos nele contido são de natureza exclusivamente pessoal da recorrente (art. 281 do RI/TCU) .
62.	 Com base nas conclusões acima, e considerando que as alegações da recorrente são suficientes para impor a reforma do acórdão recorrido, exclusivamente em relação à sua pessoa, propõe-se conhecer do recurso e, no mérito, dar-lhe provimento, nos termos constantes da proposta de encaminhamento adiante.    
PROPOSTA DE ENCAMINHAMENTO 
63. Diante do exposto, submete-se à consideração superior a presente análise do recurso de reconsideração interposto pela sra. Telma Adriana Ney Paiva contra o Acórdão 1155/2019-TCU-Primeira Câmara, propondo-se, com fundamento nos arts. 32, inciso I, e 33, da Lei 8.443/1992 c/c o art. 285, caput, do Regimento Interno do TCU: 
a)  conhecer do recurso e, no mérito, dar-lhe provimento para:
a1) julgar regulares as contas de Telma Adriana Nery Paiva, dando-lhe quitação plena, com base nos arts. 16, inciso I, e 17 da Lei 8.443/1992;
a2) em consequência, tornar sem efeito o débito e a multa objetos dos subitens 9.6.3 e 9.8 do acórdão recorrido, exclusivamente em relação à recorrente;  
b) dar ciência da decisão que vier a ser proferida à recorrente, ao Ministério Público da União e aos demais interessados. 
2.	O titular da Secretaria de Recursos discordou da conclusão do auditor em relação à análise da prescrição a ser aplicada no caso concreto, conforme manifestação a seguir transcrita (peça 276) :
Examino o recurso de reconsideração interposto por Telma Adriana Nery Paiva contra o Acórdão 1155/2019-TCU-Primeira Câmara (rel. Min. Benjamin Zymler) , que julgou irregulares as contas da recorrente, entre outras responsáveis, condenou-a em débito e lhe aplicou multa (art. 57 da Lei 8.443/1992) .
2.	A presente Tomada de Contas Especial (TCE) trata da aplicação de recursos federais repassados pela Secretaria de Políticas para a Mulher da Presidência da República ao Estado do Amapá. Celebraram-se nove convênios que originaram o desembolso de R$ 1.454.357,76 por parte da União.
3. 	A recorrente foi condenada em débito em razão da não comprovação da regular aplicação dos recursos nos objetos dos Convênios 88/2009 (Siconv 722.354) , 90/2009 (Siconv 722.394) e 99/2009 (Siconv 722.392) , que visavam à valorização de gêneros, ao combate à violência das mulheres negras e à produção de documentário sobre as vítimas de escalpelamento (peça 175, p. 1) . Outrossim, foi responsabilizada por irregularidades constantes das prestações de contas dos ajustes, as quais não apresentavam elementos mínimos para juízos conclusivos a respeito da execução físico-financeira.
4. 	Sobre o exame do recurso, sou favorável, pelos fundamentos expressos na instrução elaborada pelo auditor desta Secretaria de Recursos (Serur) , ao afastamento da responsabilidade da recorrente quanto às irregularidades que macularam as suas contas (peça 274) . Discordo, contudo, da análise afeta à preliminar de prescrição do ressarcimento ao erário. A meu ver, ocorreu a prescrição quinquenal a que se refere a Lei 9.873/1999, haja vista a morosidade do processo no âmbito do próprio Tribunal.
5.	De acordo com o disposto no § 1º do art. 1º da Lei 9.873/1999, incide a prescrição no procedimento administrativo paralisado por mais de três anos, pendente de julgamento ou despacho, cujos autos serão arquivados de ofício ou mediante requerimento da parte interessada, sem prejuízo da apuração da responsabilidade funcional decorrente da paralisação, se for o caso. 
6. 	No caso em tela, ante a ausência da informação nos autos quanto à data da efetiva prestação das contas, considero como termo inicial a data da primeira formalização das prestações de contas dos Convênios 88/2009, 90/2009 e 99/2009, em 31/12/2010 (peça 1, pp. 62-190 e 255-315) . Das causas interruptivas, notificação e prolação do acórdão condenatório sujeito a recurso, tem-se:
	Data
	Causas interruptivas
	Localização nos autos

	7/11/2012
	Relatório de Fiscalização do TCU
	peça 5

	14/3/2013
	Citação da recorrente
	peças 13 e 18

	15/4/2013
	Apresentação de alegações de defesa pela recorrente
	peça 53

	27/5/2013
	Despacho para prorrogação do prazo de defesa de responsável arrolado nos autos
	peça 148

	13/10/2016
	Instrução de mérito pela Secex/AP
	peça 152

	4/3/2018
	Parecer MP/TCU
	peça 169

	5/2/2019
	Acórdão 1155/2019-TCU-Primeira Câmara
	peça 174

7. 	É possível notar que se passaram mais de três anos entre o despacho de prorrogação do prazo para apresentação de defesa pelo responsável e a instrução de mérito pela Secex/AP. Por conseguinte, operaram-se os efeitos da prescrição intercorrente (art. 1º, § 1º, da Lei 9.873/1999) .
8. 	Segundo o auditor, não seria possível concluir nesse sentido em face da falta de informações acerca de possíveis atos de apuração praticados naquele período pelo órgão repassador dos recursos, a exemplo da situação das prestações de contas registradas no Siconv (peças 159, 160, p. 9 e 164) .
9. 	Quando a prescrição ocorre na fase interna da TCE, esta secretaria tem observado em suas manifestações que, em muitos casos, este exame pode ficar prejudicado nos processos já em tramitação no TCU, constituídos anteriormente à decisão adotada pelo Supremo Tribunal Federal no Recurso Extraordinário 636.886. Isso porque, como a ação de ressarcimento até então era considerada imprescritível, as peças que compõem a TCE, elencadas no art. 10 da Instrução Normativa-TCU 71/2012, não contemplam informações pormenorizadas quanto ao andamento do processo, o que inviabilizaria análise conclusiva a respeito.
10.	Todavia, no presente caso, o transcurso superior a três anos de paralisação do processo ocorreu na fase externa, no âmbito do TCU, sem justificativa para a morosidade. Diferentemente da tese pugnada no aludido exame, a fase externa se inicia com a autuação do processo junto ao TCU e se finda com o julgamento, não sendo mais relevante para fins processuais os atos eventualmente praticados pelo tomador de contas neste espaço de tempo. Dessa forma, não há como afastar o reconhecimento da prescrição intercorrente, situação que alcança todos os responsáveis arrolados no polo passivo processual, independentemente da interposição de recursos.
11. Em situações similares, tenho defendido que, em processo de tomada de contas especial, não se deve proceder ao julgamento das contas sempre que a prescrição atingir a totalidade das irregularidades imputadas ao responsável, na linha do parecer emitido pelo Procurador Sérgio Ricardo Costa Caribé nos autos do TC Processo 011.246/2016-2. Na citada manifestação, o representante do MPTCU discorreu sobre a inadequação de o gestor ter contas julgadas irregulares com base em fatos prescritos, tendo concluído, em linhas gerais, que, em se tratando de tomada de contas especial, que tem finalidade específica e objeto bem mais delimitado, as contas não devem ser julgadas se todos os fatos do processo forem alcançados pela prescrição.
12. Igualmente, compreendo que, neste tipo de processo, uma vez que a prescrição alcança a totalidade do objeto do processo, não subsistem condições para o seu desenvolvimento válido e regular, o que impõe o arquivamento do feito, nos termos dispostos no art. 212 do Regimento Interno.
13. Esse entendimento está em consonância com recente decisão do Supremo Tribunal Federal, que determinou o trancamento de tomada de contas especial ao constatar a ocorrência da prescrição (Reclamação 39.497, DJe 2/7/2020) .
14. Ante o exposto, proponho que este Tribunal conheça do presente recurso de reconsideração, com fundamento nos arts. 32, inciso I, e 33, da Lei 8.443/1992, e, no mérito, dê-lhe provimento, de modo a tornar sem efeito o acórdão recorrido e arquivar o processo, em atenção ao disposto no art. 212 do Regimento Interno.
3.	O membro do Ministério Público junto ao TCU, neste ato representado pela Procuradora-Geral Dra. Cristina Machado da Costa e Silva, assim se manifestou, verbis  (peça 277) :
Esta representante do Ministério Público de Contas manifesta-se em consonância com a conclusão constante do pronunciamento do Titular da Secretaria de Recursos no que se refere à ocorrência da prescrição (Peça 276) e propõe:
	a) conhecer do presente recurso, para, no mérito, dar-lhe provimento, de modo a tornar sem efeito o acórdão recorrido e arquivar o presente processo;
	b) alternativamente, caso o Tribunal entenda não ter restado configurada a prescrição no caso concreto, conhecer do apelo, para, no mérito, dar-lhe provimento, de modo a julgar regulares as contas da Senhora Telma Adriana Nery Paiva, dando-lhe quitação plena, e, em consequência, tornar insubsistentes débito e multa de sua responsabilidade, nos termos da proposta de encaminhamento formulada pelo Auditor e referendada pelo Diretor da Unidade Técnica (Peças 274 e 275) .
	É o relatório.

Rafael Moreira Mota (OAB/DF 17.162); Daniel Ayres Kalume Reis (OAB/DF 17.107); Saulo Malcher Ávila (OAB/DF 52.190) e outros.

Procuradora-Geral Cristina Machado da Costa e Silva.

RECURSO DE RECONSIDERAÇÃO EM TOMADA DE CONTAS ESPECIAL. ARGUMENTOS QUE AFASTAM AS PREMISSAS QUE NORTEARAM A CONDENAÇÃO. PROVIMENTO.

TOMADA DE CONTAS ESPECIAL (TCE)

Secretaria de Recursos (Serur).

Por atender aos requisitos de admissibilidade, conheço do recurso de reconsideração interposto por Telma Adriana Nery Paiva, então Secretária da Secretaria Extraordinária de Políticas para Mulheres do Estado do Amapá, no período de 7/1/2011 a 7/7/2011, por meio do qual se insurge contra o Acórdão 1155/2019-TCU-Primeira Câmara, que julgou irregulares suas contas, a condenou solidariamente com outro responsável ao pagamento do débito apurado e aplicou-lhe multa fundada no art. 57 da Lei 8.443/1992.
Originalmente, os autos cuidam de tomada de contas especial instaurada em razão de irregularidades identificadas em nove convênios firmados pela Secretaria de Políticas para as Mulheres da Presidência da República com a Secretaria Extraordinária de Políticas para as Mulheres do Governo do Estado do Amapá (SEPM/AP) . Juntos esses ajustes somavam cerca de R$1,5 milhão.
Para a execução dos noves convênios, o Governo do Amapá firmou um único contrato com o Instituto Brasileiro de Educação e Gestão Ambiental (Ibeg) , o qual foi precedido por um processo de dispensa de licitação, com fundamento no art. 24, inciso XIII, da Lei 8.666/1993.
Quando da apuração dos fatos, a unidade técnica apontou três irregularidades: i)  contratação irregular por dispensa de licitação; ii) não comprovação da boa e regular aplicação dos recursos; e iii) prestação de contas deficiente, sem elementos mínimos para aferir a correta execução dos ajustes. 
A segunda e a terceira das irregularidades foram imputadas à ora recorrente, por ter sido gestora de parte dos recursos questionados e signatária da prestação de contas dos recursos repassados nos convênios.
A recorrente alegou, em síntese que: (i) as prestações de contas relativas aos recursos atinentes aos convênios examinados foram formalizadas em 31/12/2010 pela gestora anterior; (ii) os objetos dos convênios foram executados antes da sua posse no cargo de Secretária de Estado; (iii) os pagamentos com recursos dos convênios em questão, durante a sua gestão, foram realizados com base em ordens de pagamentos emitidas pela Secretaria de Estado do Planejamento, Orçamento e Tesouro do Estado do Amapá e não por ela; (iv) não se observa dolo ou culpa quanto aos fatos relacionados aos convênios em questão capazes de lhe impor a irregularidade das contas, a imputação de débito e a aplicação de multa.
Após examinar as razões recursais, o auditor instrutor da Secretaria de Recursos (Serur) considerou que os argumentos se mostraram suficientes para modificar a deliberação originária, motivo pelo qual propôs que fosse dado provimento ao recurso, para afastar a responsabilidade da recorrente (peça 274) .
No exame da ocorrência da prescrição, o titular da Serur discordou da conclusão do auditor, que a entendeu não caracterizada. Para o secretário daquela unidade técnica especializada, teria ocorrido a prescrição intercorrente (art. 1º, § 1º, da Lei 9.873/1999) , haja vista o interregno de mais de três anos, no âmbito do controle externo, entre o despacho de prorrogação do prazo para apresentação de defesa pelo responsável e a instrução de mérito pela Secex/AP. Assim, o pronunciamento da unidade é no sentido de dar provimento ao recurso, mas com fundamento na ocorrência da prescrição, com o consequente arquivamento do processo (peça 276) .
O Ministério Público junto ao TCU, neste ato representado pela Procuradora-Geral Cristina Machado da Costa e Silva, endossou o entendimento do secretário da Serur quanto à prescrição, bem assim à análise de mérito, no que tange ao provimento do recurso (peça 277) .
Feito esse breve histórico, passo ao exame de mérito do presente recurso.
Acompanho, desde já, os pareceres uníssonos em relação ao provimento do recurso em apreço, adotando-os como minhas razões de decidir, exceto quanto à ocorrência da prescrição, conforme passarei a expor.
De fato, conforme apurou a unidade técnica, a recorrente não formalizou as prestações de contas encaminhadas ao órgão repassador relativas aos convênios mencionados neste processo, motivo pelo qual a ela não deve ser atribuída responsabilidade sobre eventual deficiência encontrada nessas prestações de contas, ainda em exame pelo órgão repassador.
Especificamente em relação aos Convênios 85/2009, 92/2009 e 102/2009, não há evidências de que tenha sido a recorrente a responsável pela formalização das respectivas prestações de contas, nem que tenha executado os objetos correspondentes. Todos os atos foram praticados pela gestora antecessora da recorrente, Sra. Ester de Paula de Araújo, inclusive os relatórios de cumprimento dos objetos acordados e que facultaram os pagamentos posteriormente questionados.
Em relação a esses últimos, o conjunto probatório que integra os autos permite concluir que os pagamentos realizados durante a gestão da recorrente foram autorizados em momento pretérito à sua gestão, em 15/12/2010, e somente não se efetivaram àquela época em razão de bloqueio de valores na conta específica das avenças.
Assim, não há como atribuir responsabilidade à recorrente pela eventual malversação dos recursos públicos ali aplicados e nem pela deficiência nas respectivas prestações de contas, justificando, dessa forma, o acolhimento das razões recursais para afastar a responsabilidade imputada à recorrente pelo acórdão originário.
Deixo de propor a adoção de quaisquer medidas com vistas à reabertura da discussão em relação aos débitos originalmente imputados à recorrente e que estariam sob a responsabilidade da Sra. Ester de Paula de Araújo (341.630.692-91) , em virtude do longo tempo decorrido desde as ocorrências que motivaram a abertura da respectiva tomada de contas especial, sem a citação da referida responsável em relação aos débitos em questão. 
Ressalte-se ainda que o Instituto Brasileiro de Educação e Gestão Ambiental continua obrigado a recolher o débito ora em discussão, uma vez que foi condenado solidariamente com a recorrente, e os argumentos recursais ora acolhidos não se lhe aproveitam.
Outra questão suscitada pela Serur diz respeito à incidência da prescrição das pretensões ressarcitória e punitiva deste Tribunal.
Sobre o tema, filio-me ao entendimento de que o RE 636.886 deliberou pela aplicação da Lei 6.830/1980 (Lei de Execução Fiscal) à ação de execução de acórdão do TCU e somente nessa etapa processual. Nada mencionou, entretanto, sobre o prazo para a constituição do título executivo, referente ao acórdão condenatório.
Essa posição coincide com o que restou decidido pelo STF no julgamento dos embargos opostos pela União naquele recurso extraordinário, como pode ser visto na seguinte passagem do voto do relator, e. Min. Alexandre de Moraes:
Nenhuma  consideração  houve  acerca  do  prazo  para  constituição  do título  executivo,  até  porque  esse  não  era  o  objeto  da  questão  cuja repercussão  geral  foi  reconhecida  no  Tema  899,  que  ficou  adstrito,  como sobejamente já apontado, à fase posterior a formação do título. 
Diante disso, considerando que recentes decisões deste Tribunal adotaram a tese da imprescritibilidade da pretensão ressarcitória no âmbito do controle externo (Acórdão 5236/2020-TCU-Primeira Câmara, 6.171/2020-TCU-2ª Câmara, 6.084/2020-TCU-1ª Câmara, 5.681/2020-TCU-2ª Câmara, 6.846/2020-TCU-2ª Câmara, 6.676/2020-TCU-2ª Câmara, 6.707/2020-TCU-2ª Câmara, 6.473/2020-TCU-1ª Câmara, 6.466/2020-TCU-1ª Câmara, 6.465/2020-TCU-1ª Câmara, dentre outros) , opto por seguir a mesma linha nestes autos, aplicando-se tal entendimento para o débito e mantendo-se a posição vigente nesta Casa quanto ao prazo prescricional da pretensão punitiva, nos termos do que restou decidido no incidente de uniformização de jurisprudência apreciado pelo Acórdão 1441/2016-TCU-Plenário.
	Ante o exposto, anuo à proposta da unidade técnica de dar provimento ao recurso interposto pela responsável.
TCU, Sala das Sessões, em 29 de março de 2022.
Ministro VITAL DO RÊGO 
Relator